【裁判字號】    98,易,5
【裁判日期】    981123
【裁判案由】    詐欺
【裁判全文】
福建金門地方法院刑事判決             98年度易字第5號
    公  訴  人  臺灣臺南地方法院檢察署檢察官
                福建金門地方法院檢察署檢察官
    被      告  甲○○
    選任辯護人  郭振茂律師（法律扶助基金會指派之律師）
上列被告因詐欺案件，經臺灣臺南地方法院檢察署檢察官提起公
訴（96年度偵字第1859、7488號），嗣經臺灣臺南地方法院判決
移送本院（96年度重訴字第36號），被告於準備程序進行中，就
被訴事實為有罪之陳述，經本院合議庭裁定由受命法官獨任進行
簡式審判程序，判決如下：
    主  文
甲○○幫助犯共同詐欺取財罪，處有期徒刑捌月，減為有期徒刑
肆月，如易科罰金，以銀元參佰元即新臺幣玖佰元折算壹日。緩
刑貳年，緩刑期間付保護管束，並應向指定之公益團體、地方自
治團體或社區提供伍拾小時之義務勞務。
    事實及理由
壹、程序事項：
    本件經被告於準備程序期日為有罪之陳述，經受命法官告知
    簡式審判程序之旨，並聽取當事人之意見後，本院認無不得
    或不宜改依簡式審判程序進行之處，爰依刑事訴訟法第273
    條之1 第1 項，裁定由受命法官獨任進行簡式審判程序，則
    依據刑事訴訟法第273 條之2 、同法第159 條第2 項之規定
    ，不適用傳聞法則有關限制證據能力之相關規定；並得依同
    法第310 條之2 之準用同法第454 條之規定製作略式判決書
    ，依法僅需記載犯罪事實、證據名稱及應適用之法條，並得
    以簡略方式為之，合先敘明。
貳、實體事項：
一、構成犯罪事實：
   （一）甲○○明知其並無經營公司之意思，竟提供其名義供
         其兄李承榮（檢察官另行偵辦中）開立公司，並由其
         兄李承榮以上開虛設公司及其為負責人名義為其開立
         支票存款帳戶，甲○○亦無兌現支票之能力，如提供
         支票予他人使用，顯無法兌現該票款而足以幫助他人
         從事詐欺等不法犯行，竟基於幫助詐欺取財之犯意，
         於民國91年8月14日提供其名義供其兄李承榮辦理「勝
         通國際有限公司」之公司設立申請，該公司於91年8月
         19日成立，由甲○○擔任負責人，並由其兄李承榮以
         該公司名義前往華泰商業銀行石牌分行開立支票存款
         帳戶，該支票存款帳戶經開立取得空白支票後則其兄
         李承榮取走，交給綽號「金剛」的成年男子，轉任由
         仇建國使用該人頭支票（仇建國部分於臺灣高雄地方
         法院98年度重訴字第2號審理中），致使如附件所示自
         93 年6月17日起至94年3月4日止之不詳姓名之兌領人
         （詳見附件）陷於錯誤而收受如附表所示之人頭支票
         （詳如附件），未兌現。該執票人所執票據未獲兌現
         ，始悉受騙而查知上情，合計退票張數43張，退票金
         額新台幣（下同）77,789,283元。
二、認定犯罪事實所憑之證據名稱：
    （一）被告於本院準備程序及審理中之自白（本院卷第165
          頁、第176頁）。
    （二）臺北市政府98年9月24日府產業商字第09888936900號
          函及附件勝通國際有限公司設立公司申請書、公司章
          程、出任董事同意書、願任董事同意書、公司設立登
          記資本額查核報告書、資產負債表、板信商業銀行活
          期存款簿、有限公司設立登記表（本院卷第101頁-第
          115頁）。
    （三）法務部調查局臺南調查站98年9月22日調勵法字第
          09867014650號函，證人仇建國住處查獲勝通國際有
          限公司空白支票二張及附件大額退票查詢資料、證人
          仇建國於96年1月26日在台南地方法院檢察署製作之
          筆錄（本院卷第117頁-第122頁）。
三、新舊法比較：
   （一）按行為後法律有變更者，適用行為時之法律。但行為
         後之法律有利於行為人者，適用最有利於行為人之法
         律，刑法第2條第1項定有明文，此條規定乃與刑法第1
         條罪刑法定主義契合，而貫徹法律禁止溯及既往原則
         ，係規範行為後法律變更所生新舊法律比較適用之準
         據法，是刑法第2條本身雖經修正，但刑法第2條既屬
         適用法律之準據法，本身尚無比較新舊法之問題，應
         一律適用裁判時之現行刑法第2條規定以決定適用之刑
         罰法律，先予辨明。又以本次刑法修正之比較新舊法
         ，應就罪刑有關之共犯、未遂犯、想像競合犯、牽連
         犯、連續犯、結合犯，以及累犯加重、自首減輕暨其
         他法定加減原因（如身分加減）與加減例等一切情形
         ，綜其全部罪刑之結果而為比較（最高法院95年5月23
         日95年度第8次刑庭會議決議可資參照）。又行為後刑
         法條文經修正，若僅為條文修正、實務見解明文化之
         修正，非法律變更，無有利、不利情形，應適用裁判
         時法（參照最高法院95年11月7日95年度第21 次刑庭
         會議決議）。查被告於行為後，刑法第33條第5款修正
         規定「罰金：新臺幣1千元以上，以百元計算之。」，
         與修正前刑法第33 條第5款規定「罰金：1元以上。」
         不同，經比較新舊法結果，以修正前刑法較有利於行
         為人。至被告涉犯刑法第339 條第1項之法定罰金刑部
         分，因刑法施行法第1條之1，係為取代罰金罰鍰提高
         標準條例第1條及現行法規所定貨幣單位折算新臺幣條
         例第2條而制定，並未變動罰金數額，實際上其構成要
         件及法定刑並未變更，自無新舊法比較適用問題，當
         然適用新法（最高法院96年度台上字第5438、5331號
         判決要旨、臺灣高等法院暨所屬法院95年法律座談會
         第19號研討意見參照）。
   （二）刑法第28條之修正係以：「修正共同正犯之參與類型
         ，確定在『實行』概念下之共同參與行為，始成立共
         同正犯，為杜爭議，爰將『實施』一語，修正為『實
         行』」，即修法乃在確定正犯概念，杜絕爭議，非屬
         法律之變更，均不生新舊法比較適用之問題，應逕適
         用裁判時即修正後之刑法第28條之規定。
   （三）又刑法第30條之修正係以：「幫助他人犯罪者，為從
         犯。」更改為「幫助他人實行犯罪者，為幫助犯。」
         乃配合第28條條文之修正，並將「從犯」正名為「幫
         助犯」，此僅法律文字之修正，並無有利、不利之情
         形，自應適用裁判時之法律。
   （四）經比較修正前後之上揭新舊法律，綜合一切罪刑之結
         果，並無有利不利於被告，故應依法適用新法規定。
四、論罪科刑之理由：
   （一）核被告所為，係犯刑法第339條第1項、第30條第1項前
         段之詐欺取財罪幫助犯。
   （二）本件起訴意旨認被告所為係犯詐欺取財罪之正犯，而
         與仇建國、張三格（綽號富哥）、林瑞鋒（綽號山貓
         ）、許秀莉等人間有犯意聯絡及行為分擔。惟依被告
         係提供其名義給其兄李承榮使用，而其中在仇建國住
         處查獲二張空白支票，公訴並人未舉出執票人之實際
         交易對象係為被告，依上說明可見被告確未實際使用
         該支票，從事詐欺之構成要件行為，而僅係提供人頭
         申辦公司領取支票，係基於幫助之犯意提供詐欺工具
         ，自應認係涉犯詐欺取財罪之幫助犯。而蒞庭檢察官
         既已於本院審理時當庭變更起訴法條為幫助詐欺（見
         本院卷第177），本院當可直接審理無庸再為法條之變
         更，附此說明。
   （三）按刑法上之幫助犯，係對於犯罪與正犯有共同之認識
         ，而以幫助之意思，對於正犯資以助力，而未參與實
         施犯罪之行為者而言，是以，如未參與實施犯罪構成
         要件之行為，且係出於幫助之意思提供助力，即屬幫
         助犯，而非共同正犯。被告提供其名義供其兄長李承
         榮申辦「勝通國際有限公司」之公司設立登記，及前
         往華泰商業銀行石牌分行開立支票存款帳戶，並提供
         該人頭支票給綽號金剛的成年人，轉予仇建國、張三
         格（綽號富哥）、林瑞鋒（綽號山貓）、許秀莉等之
         詐欺集團成員使用，對於該犯罪集團成員向如附表所
         示支票之不詳執票人遂行詐欺取財犯行資以助力，所
         為係犯修正前刑法第339條第1項詐欺取財罪之幫助犯
         ，應依修正前刑法第30條第2項之規定，按正犯之刑減
         輕其刑。
   （四）又本件詐騙集團之成員分工向他人收購人頭支票，再
         持之向被害人施詐，其集團成員間，有犯意聯絡及行
         為分擔，均為共同正犯。
   （五）爰審酌被告於59年2月22日生、39歲中壯人，及其於97
         年度無薪資所得、所育二位兒女目前就學中，因幫助
         其兄而誤蹈法網，與其犯罪動機、目的、手段及提供
         名義供人開設公司，合計退票張數43張，退票金額
         77,789,283元（詳如附表），造成社會交易之混亂，
         執票人未能獲兌現支票之損害，暨其於犯罪後已知悔
         悟，並坦承犯行，犯罪後態度尚佳等一切情狀，量處
         如主文所示之刑。又被告行為時之刑法第41條第1項前
         段規定：「犯最重本刑為5年以下有期徒刑以下之刑之
         罪，而受6個月以下有期徒刑或拘役之宣告，因身體、
         教育、職業、家庭之關係或其他正當事由，執行顯有
         困難者，得以1元以上3元以下折算1日，易科罰金。」
         因此被告行為時之易科罰金折算標準，依修正前罰金
         罰鍰提高標準條例第2條前段（現已刪除）規定，就其
         原定數額提高為100倍折算1日，則本件被告行為時之
         易科罰金折算標準，應以銀元300元折算1日，經折算
         為新臺幣後，應以新臺幣900元折算為1日。然95年7月
         1日修正公布施行之刑法第41條第1項前段則規定：「
         犯最重本刑為5年以下有期徒刑以下之刑之罪，而受6
         個月以下有期徒刑或拘役之宣告者，得以新臺幣1,000
         元、2,000元或3,000元折算1日，易科罰金。」。比較
         修正前後之易科罰金折算標準，以95年7月1日修正公
         布施行前之規定，較有利於被告，故本案應適用較有
         利於被告之行為時法律即修正前刑法第41條第1項前段
         及刑法施行法第1條之1之規定，諭知易科罰金之折算
         標準，以資懲儆。
   （六）另被告所幫助之正犯係於96年4月24日前犯罪，所犯合
         於中華民國九十六年罪犯減刑條例之減刑要件，應依
         該條例第2條第1項第3款、第7條及第9條規定，減其宣
         告刑2分之1如主文所示，並諭知易科罰金之折算標準
         。
  （七）末查關於緩刑之規定，其犯罪在新法施行前，新法施行
        後，緩刑之宣告，應適用新法第74條之規定。而被告前
        未曾因故意犯罪受有期徒刑以上刑之宣告，有臺灣高等
        法院被告前案紀錄表1份在卷足參，其因一時失慮而犯
        罪，被告經此偵審程序，當知所警惕，信無再犯之虞，
        本院綜衡上情認前開刑之宣告，已足策其遷善，所宣告
        之刑，以暫不執行為適當，併依法諭知緩刑2年，同時
        依刑法第93條第1項之規定，諭知緩刑期內付保護管束
        ，及依同法第74條第2項第5款之規定，並應向指定之公
        益團體、地方自治團體或社區提供50小時之義務勞務，
        以避免亂用同情心，幫助他人犯罪及以勵自新。
五、應適用之法條：
  （一）刑事訴訟法第273條之1第1項、第299條第1項前段、第
        310條之2、第454條。
  （二）刑法第2條第1項前段、第339條第1項、第30條第1項前
        段、第2項、修正前刑法第41條第1項前段、刑法第74條
        第1項第1款、第2項第5款、第93條第1項。
  （三）刑法施行法第1 之1 條第1 項。
  （四）中華民國96年罪犯減刑條例第2條第1項第3款、第7條、
        第9條。
本案經檢察官張漢森到庭執行職務。
中    華    民    國    98    年    11    月    23    日
                  刑事庭    法  官  張珈禎
以上正本證明與原本無異。
如不服本判決應於收受判決後10日內向本院提出上訴書狀，並應
敘述具體理由；其未敘述上訴理由者，應於上訴期間屆滿後20日
內向本院補提理由書（均須按他造當事人之人數附繕本）。「切
勿逕送上級法院」。
                            書記官  許永溪
中    華    民    國    98    年    11    月    23    日
附錄本案論罪科刑法條全文：
中華民國刑法第339 條第1 項
意圖為自己或第三人不法之所有，以詐術使人將本人或第三人之
物交付者，處5年以下有期徒刑、拘役或科或併科1千元以下罰金
。


司法院資訊處製作；財團法人民間司法改革基金會備份。
